【裁判字號】    89,訴,976
【裁判日期】    890731
【裁判案由】    誣告
【裁判全文】
臺灣板橋地方法院刑事判決                          八十九年度訴字第九七六號
    公  訴  人  臺灣板橋地方法院檢察署檢察官
    被      告  乙○○
右被告因誣告案件，經檢察官提起公訴（八十九年度偵字第八八三七號），本院判決
如左：
    主  文
乙○○無罪。
    理  由
一、公訴意旨略以：被告乙○○係臺北縣新莊市殘障博愛協會（下稱博愛協會）理事
    長，曾於民國八十七年十一月十四日與告訴人即前任理事長甲○○辦理交接事宜
    時，因向甲○○催討交出帳冊單據及會內人事任用問題，致發生嫌隙，被告明知
    於八十八年三月間，某具名「愛我博愛協會之人」，向博愛協會各理監事、會員
    及乙○○任教之臺北縣新莊市福營國中等發函指稱被告「帳目不清，每天跟會員
    林彩紂打槌球，也打砲」內容之信函，並非甲○○及另告訴人即甲○○之配偶丙○○所散布，竟仍意圖使甲○○及丙○○受刑事處分，於八十八年五月六日，虛
    擬上開黑函係甲○○、丙○○夫婦所散發，而具狀向臺灣板橋地方法院檢察署提
    出告訴，誣指甲○○及丙○○涉有妨害名譽罪嫌，嗣經同署檢察官於八十八年十
    一月十一日以八十八年度偵字第一一六七一號偵查終結，認定甲○○及丙○○罪
    嫌不足而為不起訴處分確定在案，因認被告乙○○涉有刑法第一百六十九條第一
    項誣告罪嫌云云。
二、訊據被告乙○○則堅詞否認有何誣告犯行，辯稱前開不起訴理由係引用法務部調
    查局之鑑定報告，依該鑑定報告內容所載，係謂上開黑函並無甲○○、丙○○二
    人之清晰指紋以供比對，非排除渠二人所為；再甲○○亦為連署送警處理之一員
    ，惟拒絕按捺指紋，是案移送偵辦係經理監事決議，非伊虛構誣告。甲○○平時
    致函博愛協會各理監事，對受信人姓名、住址均以「打字剪貼」方式為之，此與
    黑函手法相同，且張鳳美曾致電告稱：黑函指紋偵辦，將對其夫甲○○不好交待
    等語及案外人吳建良曾向甲○○借款一次，並未向他人提及，而黑函中竟有「四
    處借款，無情無義」等字，綜上原因，伊懷疑黑函係甲○○及丙○○夫婦二人所
    散布，始提出妨害名譽告訴，並無虛構誣告之故意等語。
三、本件公訴人認被告涉有誣告犯嫌，係以（一）被告之犯嫌業據甲○○及丙○○指
    述明確，而被告所指甲○○及丙○○涉嫌妨害名譽一案，亦經同署檢察官偵查終
    結而以八十八年度偵字第一一六七一號不起訴處分確定在案。（二）甲○○及丙○○係基於被告事先未經全體理監事會議決議，即率爾要求博愛協會幹部配合按
    捺指紋，程序有其瑕疵；並且認為無具體事證前，應暫待散布黑函者有後續行為
    而露出破綻時再行追查，待得具體事證後，始將幕後散布黑函者移送法辦，其等
    因而不願配合按捺指紋等情，確為被告所明知，此經被告於偵查中所自承，況本
    件除甲○○及丙○○二人外，尚有其餘六位幹部成員未配合按捺指紋之情，亦為
    被告於偵查中所供承，則被告辯稱因甲○○及丙○○未配合按捺指紋，乃推認其
    等即係散布黑函之人，顯屬無據，要屬避重就輕之詞。（三）被告辯稱：丙○○
    曾以電話告知伊，如追究發黑函之人，對其老公甲○○不好交代云云。然此不惟
    為丙○○所否認，且被告於偵查中亦自承並無證據得以佐證，則被告空言所辯，
    亦難採信。（四）被告另辯稱：甲○○平時致函該會各理監事，對受信人之姓名
    、住址，均用「打字剪貼」，又與黑函信封上姓名等之作法相同云云。然縱認被
    告上開所辯屬實，充其量僅得推認甲○○平時致函博愛協會各理監事與該黑函之
    寄送方式，有其相似之處，殊難遽以認定甲○○即為散布黑函之人。（五）被告
    復辯稱：案外人吳建良（原名為吳清枝）從未向人借錢，僅有一次向甲○○借款
    新臺幣（下同）一萬元，早已還清，並未向別人提及，黑函中竟有「吳清枝到處
    借錢」之文字，因此懷疑黑函是由甲○○及丙○○所散布云云，且吳建良亦配合
    證稱：其確於八十七年九月三、四日間，至甲○○任職之臺灣中小企業銀行新莊
    分行，向甲○○借款一萬元，當時並簽本票為憑，但已於還款後，將本票取回並
    撕毀等語。惟查：吳建良確否從未向人借貸款項，已非無疑；且甲○○於偵查中
    陳稱前曾因撰寫案外人楊世興之祭文，遭致吳建良質疑不滿，吳建良並拒絕參加
    對博愛協會不吝捐助之楊世興公祭典禮一事，亦為吳建良所是認，二人顯有間隙
    ，吳建良證言之真實性殊值懷疑者甚明，何況縱認甲○○曾借款一萬元予吳建良
    ，亦難遽以推認甲○○即為散布黑函之人，是本件尚難率依證人吳建良有疑義之
    證言，而為有利被告乙○○之認定。（六）又被告所指黑函除有不利於其己之內
    容外，亦同時指述甲○○「惡鬼假小意，放不下，下任了，趕快滾！不要再欺騙
    社會了，拿下你虛偽假慈善的面具，不要臉」等詆譭攻擊甲○○名譽之事項，衡
    諸常情，倘該黑函係甲○○所為，應無登載詆譭自己名譽事項之理。綜上所述，
    被告既無積極證據足認甲○○及丙○○有何妨害名譽之犯行，而猶僅憑個人主觀
    之臆測，遽向本署指訴甲○○及丙○○涉犯前揭犯行，促使司法偵查權之不當發
    動，其誣告之犯意已然若揭，是被告上開辯詞顯係事後卸責之詞，不足採信等資
    為論據。
四、按犯罪事實應依證據認定之，無證據不得推定其犯罪事實；又不能證明被告犯罪
    者，應諭知無罪之判決，刑事訴訟法第一百五十四條、第三百零一條第一項分別
    定有明文。再刑法第一百六十九條第一項之誣告罪，係以行為人意圖他人受刑事
    或懲戒處分，向該管公務員誣告者，始克當之，所稱「誣告」即虛構事實，進而
    申告而言，所謂虛構事實，係指明知無此事實，而故意捏造者而言，是如若出於
    誤信、誤解、誤認或懷疑有此事實，或對其事實張大其詞，或資為其訟爭上之攻
    擊或防禦方法，或其目的在求判明是非曲直者，固均不得謂屬誣告，即其所申告
    之事實，並非完全出於憑空捏造，或尚非全然無因，而只以不能積極證明為虛偽
    ，或因證據不充分，致受誣告人不受追訴處罰者，亦不成之誣告罪。告訴人所訴
    事實，不能證明其係存在，對於被訴人為不起訴處分確定者，是否構成誣告罪，
    尚應就其有無虛構誣告之故意以為斷，並非當然可以誣告罪相繩；誣告罪之成立
    ，係以告訴人所訴被訴人之事實必須完全出於虛構為要件，若有出於誤會或懷疑
    有此事實而為申告，以致不能證明其所訴之事實為真實，而在積極方面尚無證據
    證明其確係故意虛構者，縱被訴人不負刑責，而告訴人本缺乏誣告之故意，亦難
    成立誣告罪名（最高法院四十四年臺上字第八九二號、五十九年臺上字第五八一
    號判例意旨參照）。
五、經查：
（一）被告乙○○告訴甲○○及丙○○涉嫌妨害名譽一案，經臺灣板橋地方法院檢察
      署檢察官偵查終結，以八十八年度偵字第一一六七一號不起訴處分確定在案，
      固有該不起訴處分書附卷可參，惟該不起訴處分係以法務部調查局鑑定函復：
      「對乙○○提供之未具姓名黑函及採取甲○○、丙○○二人之指紋，經以『寧
      海德林潛伏指紋顯微現法』處理，未發現有清晰可供辨識之指紋，致無法與張
      、鍾二人之指紋進行比對」等語，因認尚無『直接證據』足證上述黑函係甲○○、丙○○二人所寄發，而據為不起訴處分理由之一。換之，該黑函內係乏清
      晰之指紋，致無法與甲○○、丙○○二人之指紋比對，非謂確非甲○○、丙○○二人所為，是甲○○、丙○○二人縱經不起訴處分，本件被告乙○○究有否
      涉犯誣告，仍應就其有無虛構誣告之故意為斷。
（二）第查被告乙○○係臺北縣新莊市殘障博愛協會現任理事長，八十八年三月初，
      該協會理監事等多人收到未具寄件人姓名、住址之信函，內開指稱「乙○○帳
      目不清，每天跟會員林彩紂打槌球，也打砲」、「秘書劉月廷侵占公物，監守
      自盜」、「吳清枝無情無義，四處借錢」、「林惠珠賴著不走，狡兔死，走狗
      烹」、「黃玲作假帳..... 馬不知臉長，賤」等虛構事實，對於該協會及多數
      同仁造成名譽上之損害，是該協會幹部共二十九名於八十八年三月二十一日簽
      名連署欲請警察局處理，告訴人甲○○亦為連署人之一，該協會為搜集證據，
      繼於同月二十三日，由被告通知該會理監事及志工幹部來會按捺指印，並於同
      年四月十八日召開第二屆第五次理監事聯席會議討論，經與會之理監事多數人
      同意以鼓掌通過請求檢警核驗指紋，告訴人甲○○到場卻拒絕簽到等情，業據
      被告提出與其所述相符之幹部連署書、開會通知書、該會理監事聯席會會議紀
      錄各一紙及開會現場照片三幀等附卷可稽，且依上述開會通知書主旨欄與會議
      紀錄討論事項三所載：「譴責散發黑函人士，嚴重破壞協會團體及個人名譽，
      尚未按指紋者請站出來按指紋協助偵辦，以示清白」等語，故被告將是案訴請
      檢警偵辦，係經理監事之決議通過，其目的無非在於自清及維護協會團體及個
      人名譽，尚非全然無因。
（三）本件被告乙○○基於(1)上述殘障博愛協會幹部於八十八年三月二十一日簽立連
      署書請求警察局協助追查黑函，同年月二十三日通知該會理監事及志工幹部來
      會按捺指印，惟告訴人甲○○、丙○○二人卻未配合按指紋，為渠二人所是認
      。(2)同年四月十八日晚七時許，該協會召開第二屆第五次理監事聯席會，適有
      告訴人甲○○與會但未簽到，復有簽到單及現場照片附卷可憑。(3)參以告訴人
      甲○○平時致函該會各理監事，對受信人之姓名、住址，均用「打字剪貼」方
      式為之，經甲○○自承在卷，核與黑函信封上姓名等之手法相同。(4)案外人吳
      枝清（更名為吳建良）從未向人借錢，僅一次向甲○○借款一萬元應急，早已
      還清，並未向他人提及，然黑函中竟有「吳枝清過河拆橋，無情無義，四處借
      錢」等文字。(5)告訴人丙○○曾於電話中告稱：如追究發黑函之人，將對其老
      公甲○○不好交代等語。綜合觀察，因此懷疑黑函係由告訴人甲○○及丙○○
      所散佈，自符常情，其主觀上或係懷疑、或係出於誤會有此事實，客觀上亦非
      完全虛構而憑空捏造，乃依該協會理監事聯席會之決議通過，而於八十八年五
      月六日向臺灣板橋地方法院檢察署提出告訴，指稱告訴人甲○○及丙○○涉有
      妨害名譽罪嫌，在求判明是非曲直，即難認有虛構誣告之故意。
（四）至公訴人以(1)被告事先未經全體理監事會議決議，即要求協會幹部配合按捺指
      紋，程序有瑕疵，且除甲○○及丙○○二人外，尚有六位協會幹部成員未配合
      按捺指紋。(2)丙○○否認曾電知被告，如追究發黑函之人，對其老公甲○○不
      好交代等語，被告無證據證明。(3)告訴人甲○○「打字剪貼」發函方式，僅得
      推認與黑函手法有相似之處，尚難遽認甲○○即為散布黑函之人。(4)吳建良曾
      因撰寫案外人楊世興之祭文乙事，與甲○○發生嫌隙，所為證述自屬偏頗。(5)
      上述黑函亦指稱甲○○「惡鬼假小意，放不下，下任了，趕快滾！不要再欺騙
      社會了，拿下你虛偽假慈善的面具，不要臉」等詆譭告訴人甲○○名譽等字，
      亦與常情未合等情。但查，上開協會幹部共二十九名同意且按指紋配合偵辦，
      有如前述，雖含告訴人甲○○、丙○○在內計有六人未予配合，惟尚有上開五
      、（三）所列致函打字剪貼方式、案外人吳建良證述等理由，足啟疑義。又徒
      以吳建良與甲○○間尚有嫌隙，遽認吳建良之證述為不可採，容嫌速斷，而丙○○否認電知被告若偵辦將對其夫甲○○不好交待乙情，不惟事屬至然，且丙○○亦自承確曾打電話予被告，為其所是認，究有否告知被告上情，雙方各執
      一詞，無法查證，惟不得遽謂被告係出於個人主觀之臆測，矧縱認被告無法舉
      證以實其詞，其或出於誤解、誤認或懷疑有此事實而提出妨害名譽告訴，亦難
      認係誣告，況尚乏積極之證據足證被告確係故意虛構，故甲○○、丙○○二人
      經不起訴處分，而被告本無誣告故意，即難令負誣告罪責。
六、綜情以觀，被告前指稱告訴人甲○○、丙○○即係發黑函之人而具狀訴請檢警機
    關偵辦妨害名譽犯嫌，尚非完全出於虛構，亦非全然無因，反係依其所屬博愛協
    會多數同仁自清之決議，適有該黑函之散發相似於告訴人甲○○平時發函方式及
    甲○○拒絕按捺指紋等合理之可疑，其前此之妨害名譽告訴係出於懷疑有此事實
    而為申告，目的在於判明是非曲折，維護協會團體及成員個人名譽，非憑空捏造
    誣指他人犯罪，而在積極方面尚無證據證明其確係故意虛構，縱甲○○、丙○○
    不負刑責，而被告本缺乏誣告之故意，即與誣告罪之構成要件未合，揆之前揭判
    例意旨，尚難遽以誣告罪責相繩。此外，復查無其他積極證據足認被告確有公訴
    意旨所指誣告犯行，既不能證明被告犯罪，自應為無罪之諭知。
據上論斷，應依刑事訴訟法第三百零一條第一項，判決如主文。
本案經檢察官朱帥俊到庭執行職務
中      華      民      國    八十九    年      七      月    三十一    日
                                臺灣板橋地方法院刑事第六庭
                                        法  官  彭  松  江
右正本證明與原本無異。
如不服本判決，應於判決送達後十日內，向本院提出上訴狀。
                                        書記官  林  秀  惠
中      華      民      國    八十九    年      七      月    三十一    日


司法院資訊處製作；財團法人民間司法改革基金會備份。
